臺灣高等法院民事判決　九十年度上易字第六五九號
　　上　訴　人　丁○○
　　被上訴　人　丙○○
　　　　　　　　乙○○
　　　　　　　　甲○○
右當事人間請求返還不當得利事件，上訴人對於中華民國九十年九月六日臺灣臺北地
方法院八十九年度訴字第一四○五號第一審判決提起上訴，本院判決如左：
    主      文
上訴駁回。
第二審訴訟費用由上訴人負擔。
    理      由
甲、上訴人方面：
一、聲明：
  (一)原判決關於命上訴人給付被上訴人丙○○、乙○○、甲○○各新台幣（下同）二
    十一萬元部分及該部分假執行之宣告併訴訟費用負擔之裁判均廢棄。
  (二)右廢棄部分，被上訴人於第一審之訴及假執行之聲請均駁回。
二、陳述：與原判決記載相同者予以引用外，補稱：
  (一)蔡家敦於系爭房屋頂樓建屋時，所需建材均須經由共有樓梯或公共設施進出，若
    如無分管協議或未經被上訴人同意擴建，被上訴人必提出異議。
  (二)陳俊輝係八十七年七月八日始擔任管區警員，其無法證明系爭頂樓房屋自民國（
    下同）八十二年一月一日起出租尚屬頻繁。
三、證據：援用原審提出者。
乙、被上訴人方面：
一、聲明：如主文所示。
二、陳述：與原判決記載相同者予以引用外，補稱：
  (一)系爭頂樓房屋確實為上訴人所興建，並非其前手蔡家敦所建。
  (二)縱係前手蔡家敦所建，但上訴人於買受後未經其他共有人同意，且逾越搭設棚架
    木板以防漏水之目的，而將擴建之房屋出租營利，顯係無權占有，難謂非不當得
    利。
  (三)縱被上訴人同意上訴人前手蔡家敦於系爭屋頂搭設棚架木板為訂有分管契約，然
    上訴人逾越被上訴人同意之範圍，興建系爭頂樓房屋，類推民法第四百七十二條
    第二款之規定，被上訴人得終止分管契約。分管契約終止後上訴人即屬無權占有
    ，租金收入為不當得利。
  (四)上訴人未經被上訴人同意無權占用系爭屋頂搭蓋違建分租圖利，致被上訴人所有
    權應有部分受有損害，無法利用共有屋頂平台，受有相當於租金之損害，係基於
    同一原因事實，故被上訴人所受之損害與上訴人所得之利益有直接因果關係。
  (五)上訴人收取租金額度：承租人杜燕萍部分十七萬四千元；林文惠部分四萬三千二
    百元；李奕諄部分十五萬六千元；陳子賢部分七萬八千元。
  (六)八十一年至八十八年間系爭房屋頂樓拆除前水電度數較拆除後度數減少過半，顯
    見房屋持續出租並無空置。
三、證據：提出不動產買賣契約書、房屋租賃契約書影本各一件。
丙、本院依職權調閱臺灣臺北地方法院八十三年北簡民字第二二○號返還共有物卷、
    臺灣臺北地方法院檢察署八十八年度自字第四○五號竊佔卷。
    理      由
一、被上訴人起訴主張：上訴人於八十一年間，購買坐落台北市○○○路六十巷一五
    ０弄三十一號房屋（下稱系爭房屋）四樓之後，即擅自在屋頂搭蓋違章建築，裝
    修為二間套房、一間雅房，並自八十二年一月一日起分別出租，每月租金套房為
    一萬三千元、一萬四千五百元、雅房為五千元，租金收入合計每月三萬二千五百
    元。伊等分別為系爭房屋一、二、三樓住戶，依民法第七百九十九條之規定，與
    上訴人共有屋頂平台，使用收益權利各為四分之一，上訴人無權占用屋頂平台全
    部而為出租，自八十二年一月至八十八年十二月執行程序終結止，前後七年不當
    得利金額高達二百七十三萬元，致伊等各受有四分之一即六十八萬二千五百元之
    損害，為此，依民法第一百七十九條之規定，請求判令上訴人應各給付被上訴人
    六十八萬二千五百元，及均自起訴狀繕本送達翌日起至清償日止，按年息百分之
    五計算之利息等語（原審判令上訴人應給付被上訴人各二十一萬元本息，而駁回
    被上訴人其餘之請求，駁回部分未據被上訴人聲明不服，已告確定）。
二、上訴人則以：系爭房屋頂樓平台加蓋係伊前手訴外人蔡家敦所搭建，而蔡家敦買
    受系爭房屋四樓時，依當時習慣有使用頂樓之權；伊基於受讓自蔡家敦分管之事
    實使用系爭房屋，即非無法律上之原因。另參酌伊因使用系爭屋頂平台，承擔全
    部公共電費，並繳納二份公共費用，亦證伊使用系爭屋頂平台係經被上訴人之同
    意。況被上訴人亦未能證明其所受損害之數額與上訴人所得利益間有何因果關係
    存在等語，資為抗辯。
三、上訴人辯稱被上訴人與伊之前手即訴外人蔡家敦間，早已有分管協議。被上訴人
    原本即同意蔡家敦使用系爭房屋頂樓平台，伊繼受蔡家敦分管之事實，使用系爭
    屋頂平台即非無權占有，然查：
  (一)按法院於確定判決理由中，就訴訟標的以外當事人所主張之重要爭點本於當事人
    辯論之結果已為判斷時，除有顯然違背法令，或當事人已提出新訴訟資料足以推
    翻原判斷之情形外，同一當事人就與該重要爭點有關所提起之他訴訟，不得再為
    相反之主張，法院亦不得作相反之判斷，以符民事訴訟法上之誠信原則（最高法
    院八十八年度台上字第二二三０號、八十八年度台上字第五五七號判決參照）。
  (二)經查被上訴人前曾於八十三年間對上訴人提起返還共有物之訴，經原法院八十三
    年北簡民字第二二０號、八十三年度簡上字第三四九號民事判決判命上訴人應將
    系爭房屋頂樓平台之建物拆除，並將系爭頂樓平台返還被上訴人及其他共有人全
    體確定在案，此為兩造所不爭執，並經本院調取上開卷宗查核無訛。雖該事件之
    訴訟標的，為共有物返還請求權，但於判決理由中，前揭確定判決已認定「被上
    訴人並未同意訴外人蔡家敦使用系爭屋頂平台、被上訴人亦未與訴外人蔡家敦間
    就屋頂平台有分管協議存在、上訴人使用系爭屋頂平台全部係屬無權占有」等重
    要爭點之事實，有卷附原法院八十三年度簡上字第三四九號返還共有物事件判決
    中理由欄第七點、第八點所載內容可資參照（見原審卷第一四－一五頁）。本院
    審核該確定判決並無顯然違背法令之情形，上訴人復未於本院審理中提出新訴訟
    資料以供本院參酌，則揆諸前揭說明，原法院就該確定判決所認定之上揭事實，
    上訴人自不應為相反之主張。上訴人抗辯：被上訴人與訴外人蔡家敦間有分管協
    議，被上訴人同意蔡家敦使用系爭房屋頂樓平台全部，伊受讓自蔡家敦分管之事
    實，伊並非無權占有云云，自非可採。
四、按無法律上之原因而受利益，致他人受損害者，應返還其利益，民法第一百七十
    九條前段定有明文；次按民法第八百十八條所定各共有人按其應有部分，對於共
    有物之全部有使用收益之權。係指各共有人得就共有物全部，於無害於他共有人
    之權利限度內，可按其應有部分行使收益權而言。故共有人如逾越其應有部分之
    範圍使用收益時，即係超越其權利範圍而為使用收益，其所受超過利益，要難謂
    非不當得利（最高法院五十五年度台上字第一九四九號判例參照）。本件上訴人
    無權占有兩造所共有之系爭房屋頂樓平台，並出租頂樓平台之房屋予他人之事實
    因而受有利益，已如前述，則此與被上訴人因不能使用該頂樓平台而所受之損害
    之間，自有因果關係，是揆諸前揭法條，上訴人自應返還其所得之利益。上訴人
    抗辯：被上訴人所受之損害與上訴人所得之利益，無因果關係云云，亦非可採。
五、經查：被上訴人主張上訴人自八十二年一月至八十八年十二月底之七年間，曾收
    取租金合計二百七十萬元，無非以證人王慧娟、訴外人杜燕萍、陳子賢等租約為
    其計算依據，然上訴人除承認出租系爭房屋屋頂平台建物部分予王慧娟之租約真
    實外，其餘租約則概予否認，而被上訴人復無從舉證證明訴外人杜燕萍、陳子賢
    租約為真實，則除證人王慧娟之租約外，其他租約尚不能作為計算損害金之判斷
    基礎。
六、次查系爭房屋頂樓平台建物之出租情形，管區警員即證人陳俊輝結證稱：「八十
    七年七月八日起我開始擔任管區警員，乙○○與樓下住戶曾向我表示樓上出入複
    雜，要我去看一下，我去看過三、四次以上，五樓隔成三、四間套房，至少三間
    有人... 」等語（見原審卷第一四四頁），被上訴人乙○○之鄰居即證人洪一郎
    則結證稱：「（被上訴人訴訟代理人：八十一年七月起至房子拆掉是不是都有住
    人？）都有。我常碰到一些人出入，我問他們，他們都說是租房子的。」等語（
    見原審卷第一四五頁），依上供述，足證系爭房屋屋頂平台建物出租情形尚屬頻
    繁之事實，堪以認定。上訴人任意否認證人陳俊輝之證言，即非可採。
七、末按「當事人已證明受有損害而不能證明其數額或證明顯有重大困難者，法院應
    審酌一切情況，依所得心證定其數額。」民事訴訟法第二百二十二條第二項定有
    明文。本件上訴人無權占有系爭房屋頂樓平台，並將屋頂平台建物出租他人，致
    使被上訴人受有損害，已如前述。惟實際出租及租金收取情形，究非被上訴人所
    能知悉，證明亦顯有重大困難，則揆諸前揭法條，本院自應審酌一切情形，依心
    證定其數額。準此，本院核以系爭房屋屋頂平台建物出租情形尚屬頻繁、及所搭
    建三間套房其中之一之承租人即證人王慧娟所稱其租金前三年為每月五千元、後
    三年為每月六千元（見原法院卷第八七頁）等情，認上訴人自八十二年一月至八
    十八年十二月間每月收受之租金收入，平均應為一萬元。則依兩造各有四分之一
    應有部分之比例計算，上訴人應返還各被上訴人每月二千五百元之利益，據此計
    算七年期間之不當得利，上訴人應給付被上訴人各二十一萬元。
八、綜上，被上訴人依不當得利之法律關係，請求上訴人給付被上訴人各二十一萬元
    ，及均自起訴狀繕本送達翌日即八十九年四月十五日起至清償日止，按年息百分
    之五計算之利息，洵屬正當，應予准許；原審就此部分為上訴人敗訴之判決，並
    依兩造聲請，各酌定相當擔保金額為准免假執行之宣告，經核並無不合。上訴意
    旨指摘原判決此部分不當，求予廢棄改判，為無理由，應予駁回。
九、本件事證已臻明確，兩造其餘攻擊防禦方法及舉證，與判決結果已不生任何影響
    ，不另贅論，附此敘明。
十、據上論結，本件上訴為無理由，爰判決如主文。
中　　　華　　　民　　　國　　九十一　　年　　　三　　　月　　十　二　　日
　　　　　　　　　　　　      臺灣高等法院民事第十庭
　　　　　　　　　　　　　　　　　審判長法　官　林　敬　修
                             　　　     法　官  黃　騰　耀
　　　　　　　　　　　　　　　　　　　　法　官  劉　勝　吉
右正本係照原本作成。
不得上訴。
中　　　華　　　民　　　國　　九十一　　年　　　三  　　月　　十  三　　日
　　　　　　　　　　　　　　　　　　　　書記官  李　翠　齡
